臺灣臺北地方法院民事判決　　　　　　　　　　　　九十三年度訴字第三五八五號
　　原　　　告　龍華新能源科技股份有限公司
　　法定代理人　丁○○
　　訴訟代理人　林東乾律師
　　被　　　告　台灣銀行股份有限公司
　　法定代理人　甲○○
　　訴訟代理人　乙○○
　　複代理人　　丙○○
當事人間損害賠償事件，本院於中華民國九十三年十一月十日言詞辯論終結，判決如
下：
    主  文
原告之訴及假執行之聲請均駁回。
訴訟費用由原告負擔。
   事實及理由
一、原告主張略以：
（一）原告為民國（下同）八十四年六月設立資本額達新台幣（下同）四億五千萬之
      股份有限公司，公司設立主要是公司負責人丁○○發明「低溫裂解」之技術，
      獲多國專利及眾多發明獎，而將前述專利技術實際應用於商業運轉，並以新能
      源及潔淨能源之開發解決溫室效應。原告公司以優越之「低溫裂解」技術，設
      立廢橡膠資源化聯合處理體系南崗（位於南投市）廠，亦為國內首座廢橡膠資
      源聯合處理體系處理廠之興建計畫，並為工業及環保主管機關獎勵輔導之重點
      項目，設廠完工後亦能有效解決中部地區廢橡膠、廢輪胎造成之環境污染問題
      ，故行政院經濟建設委員會基於支持工業污染防治及環保政策之考量，通過原
      告公司中長期資金貸款四億八千五百四十八萬之申請案，原告公司乃依建廠所
      需，向被告銀行之鹿港分行貸款一億六千餘萬。惟因將專利轉化為商業運轉過
      程中投資金額龐大，且土地廠房之設備之投資亦所費不貲，加上技術人才之培
      養及購置處理設備等，致資金調度極為吃緊，經多次向被告請求暫緩繳納利息
      數月，惟被告之鹿港分行及台北中山分行竟於九十年十二月二十五日片面終止
      其與原告帳號000000000000及000000000000之支票存款往來契約，並將原告之
      存款予以扣抵借款本息，致使原告所開立之支票遭退票。惟原告遲至九十年十
      二月三十一日原告始接獲被告解約通知，二造間之支票存款往來契約始能終止
      生效，惟被告竟自九十年十二月二十五日起即拒絕履行兌現原告所開之支票等
　　　義務，致原告所開立之支票遭受退票，導致原告之債信及票信嚴重受損，是被
  　　告未履行二造間委任契約，自應依法負債務不履行之損害賠償責任，而以原告
　　　所擁有之「低溫裂解」專利之估定價一億五千萬元，本件原告至少受有一億五
　　　千萬元損害，爰就該一億五千萬之中之一百五十萬元（其餘請求保留）及法定
　　  遲延利息先請求被告給付，並聲明願供擔保請准宣告假執行。
（二）本件被告確應對原告負債務不履行之損害賠償責任：
　１、被告雖辯稱：依原告於九十年一月二日（九十一）華字第一號函所載：「……
　　　九十年十二月二十五日經中山分行告知　貴行圈存本公司之帳戶，……」、「
　　　……斷絕與台銀一切帳戶往來……」，足證原告於九十年十二月二十五日已接
　　　獲被告終止支票存款往來契約之通知，是終止契約之效力於九十年十二月二十
　　　五日已發生云云。惟查：前揭函件，僅係原告就被告公司於九十年十二月二十
　　　五日，在未通知原告之情形下，即「圈存」原告公司帳戶，表達不解與無奈，
　　　且當時被告之中山分行僅向原告表示「圈存」帳戶，不受理原告之存提款，並
　　　未表示係「終止支票存款往來契約」，自難以此謂其終止契約之通知已於九十
　　  年十二月二十五日送達於原告。
　２、原告固於九十年十二月二十四日就所開立支票號碼0000000，金額八十一萬八
　　　千元之支票，因存款不足而退票，惟此乃因原告與執票人間有應否付款之紛爭
　　　，故原告未存入該筆款項供執票人兌領，此觀之當日原告尚存八十萬元供其他
　　　九紙支票兌現即可證實。更何況，支票退票後，尚能為退補，若被告能依約受
　　　理原告之存款及兌現支票義務，原告自可補足該支票之票款。是該筆退票，並
  　　非原告信用破產之原因。而被告既於兩造支票存款往來契約尚存續之期間，即
　　　拒絕履行義務，自應對原告負債務不履行損害賠償責任。
　３、縱令被告九十年十二月二十五日終止兩造之支票存來契約，係合法有效，亦應
　　　對原告負賠償責任：按：「當事人一方，於不利於他方之時期，終止契約者，
　　　應負損害賠償責任」民法第五百四十九條第二項訂有明文。被告受原告之委任
　　　，處理支票存款及兌現之事務，平日之往來至為頻繁，且該等事務涉及原告公
　　　司財務之調度，若被告欲終止該委任契約，必須於相當之期間前通知原告，原
　　　告始能對已開立並流通於外之支票作回收等必要之行動，乃被告竟於無預警之
　　　情形下，片面終止前揭契約，自屬「於不利於被告之時期」終止委任契約，是
　　  縱令其終止契約合法有效，亦應對原告負前開損害賠償責任。
（三）原告因被告債務不履行，除受有支票退票之損害損失外，另受有信用破產之損
      害，被告應予以賠償： 原告因被告拒不履行接受原告存款以兌現支票之義務
　　　，致使被告自九十年十二月二十五日至九十年十二月三十一日，受有二億二千
　　　五百四十八萬四千六百八十五元之退票損害，被告自應負賠償之責。同時「債
　　　務人因債務不履行，致債權人之人格權受損害者，準用第一百九十二條至第一
　　　百九十五條及第一百九十七條之規定，負損害賠償責任。」、「不法侵害他人
　　　之身体、健康、名譽、自由、信用、隱私、貞操或不法侵害其他人格法益而情
　　　節重大者，被害人雖非財產上之損害，亦得賠償相當之金額。」為民法第二百
　　　二十七條之一、第一百九十五條第一項所明定。本件因被告拒不履行支票存款
　　　往來契約之義務，致使原告被列為拒絕往來戶，導致債信破產，公司無法營運
　　　，其所受損可謂至為鉅大，是縱原告並無財產上之損害，亦有信用受損之非財
　　　產上之損害。衡量原告公司之資本額達肆億伍仟萬，因被告不履行債務，致跳
　　　票二億二千五百餘萬，且原告所經營之低溫裂解業務，該低溫裂解技術之專利
　　　價值達一億伍仟萬，被告至少應賠償原告一億五仟萬元，原告請求被告給付一
　　　百五十萬元，自為法之所許。最高法院六十二年台上字第二八０六號判例雖認
　　　為：公司係依法組識之法人，其名譽受損害，無精神上痛苦之可言，自無民法
　　　第一百九十五條第一項規定請求精神慰藉金之餘地。惟學者孫森焱認為：法人
　　　名譽之侵害，既係對於其社會評價之侵害，因此發生的非財產上損害，雖非精
　　　神上損害，似亦不妨從民法第一百九十五條第一項為擴張解釋，承認其得請求
　　　賠償。更何況，民法第一百九十五條第一項將「名譽」與「信用」分列，足見
　　　二者並不相同。申言之，名譽為人在社會上享有一般人對其品德、聲望或信譽
　　　等所加之評價，而信用權則係以人在社會上應受經濟上之評價為其保護法益，
　　　故信用權受侵害，並非即為名譽權受侵害。最高法院前揭判例僅稱公司法人之
　　　名譽權受侵害不得請求精神慰撫金，而不及於公司法人之信用權受侵害，且民
　　　法第一百九十五條第一項並未將名譽、信用等人格權受侵害得請求非財產上損
　　　害之主体限於自然人，是法人之信用權受侵害，自可請求非財產上之損害賠償
　　  。
二、被告抗辯略以：
（一）原告於八十七年向被告借款新台幣（下同）一億六千一百七十一萬元，其後因
      其生產技術及設備無法順利運轉，致無法依約償還原告之借款，截至九十年十
      二月二十五日止已逾五個月未攤還應付本息，迭經被告催繳，仍無法籌款償付
      ，故其債信已出現重大惡化，被告為確保債權，乃於九十年十二月二十五日依
      雙方支票存款往來約定書第十八條之約定「本存款，本行或存戶均得隨時結清
      解約」，向原告電話表示終止兩造之支票存款往來契約，隨即再以書面方式發
      函終止上開委任契約並就帳戶之餘額為抵銷之意思表示，是二造間支票存款往
　　　來契約終止，業於九十年十二月二十五日即生效，從而原告主張被告終止支票
  　　往來契約為債務不履行，並請求本件損害賠償即無理由，爰請求判決駁回原告
    　之訴及假執行之聲請，若受不利判決並願供擔保請准宣告免為假執行。
（二）原告借款後九十年間資金調度吃緊，惟被告並未同意其債務展延，被告九十年
      十二月七日銀鹿營字第六四四０號函即足證明；被告於九十年十二月二十五日
      先以電話終止原告之支票存款往來契約後，隨即發函通知原告，而原告於九十
      一年一月二日以（九十一）華字第００００一號函，請求被告恢復其支票存款
      往來契約之函件，說明二所載『．．．．．九十年十二月二十五日經中山分行
      告知貴行圈存本公司之帳戶，影響本公司日常作業甚鉅．．．．．』及說明三
      所載『．．．．．斷絕與台銀一切帳戶往來．．．．．』，即足證本件原告於
      九十年十二月二十五日即獲通知終止支票存款往來契約，故原告陳稱於九十年
      十二月三十一日接獲被告之通知函二造間前開契約始終止云云，自難認有理由
      。
（三）而支票存款往來約定，銀行或存戶均得隨時結清解約，係目前各銀行與存戶約
      定之共同條款，而民法第五百四十九條第一項亦規定「當事人之任何一方，得
      隨時終止委任契約」，支票存款往來契約屬委任契約，故本件被告自得終止支
      票存款契約；又因目前銀行法對支票存款之定義「謂依約定憑存款人簽發支票
      或利用自動化設備委託隨時提取不計息之存款」，如倘要求銀行不得因債務人
      借款逾期，為行使抵銷權而隨時終止支票存款契約，或終止契約之通知至生效
      應有緩衝期者，則以提款機及二十四小時無人銀行、電腦電話轉帳普及之今日
      ，則民法第三百三十四條抵銷之規定或銀行預定抵銷之約定均將成具文，無法
      保障債權人之權益，是而目前金融業者如土地銀行、合作金庫銀行、第七商業
      銀行．．．等．均依民法第五百四十九條第一項「當事人之任何一方，得隨時
      終止委任契約」之規定，於其與客戶間支票存款往來契約，約定銀行或存戶均
      得隨時結清解約。而依二造間八十七年間借據第十條約定，借用人有任何一宗
      債務不依約清償或攤還本金時，無需事先通知或催告，視為全部到期，本件原
      告於九十年十二月二十五日止即逾期五個月未依約繳付應攤還之本金、利息，
      如前述，是依約即視為全部到期。被告為保障債權乃於九十年十二月二十五日
      依借據第十一條約定「借款人同意寄存貴行之各種存款及對貴行之一切債權，
      縱其清償期尚未屆至，貴行得以行使抵銷權。抵銷自貴行發出之抵銷通知到達
      或視為到達借用人後，溯及貴行登帳扣抵時發生效力」之規定，而依約通知終
      止支票存款往來契約及行使「抵銷權」。故被告之終止支票存款往來契約，其
      原因乃原告積欠已逾期之貸款，自屬合法。而民法第九十四條規定對話而為意
　　　思表示者，其意思表示，以相對人了解時，發生效力。本件被告既於九十年十
　　　二月二十五日電話通知原告終止契約，則支票存款契約於同日即應已生效。
（四）原告信用之惡化，係原告本身資金週轉不靈所致，非如原告所述係被告終止票
      據存款往來所致。依台灣票據交換所記錄，原告於九十年十二月二十五日被告
      通知解除支票存款往來契約前之退票退補記錄計有：
　１、九十年一月二十九日，退票四二四、九一七元，退票行第一商業銀行。
　２、九十年十二月十三日，退票一、０００、０００元，退票行世華商業銀行。
　３、九十年十二月二十日，退票二００、０００元，退票行世華商業銀行。
　４、九十年十二月二十四日，退票八一八、０００元，退票行台灣銀行。
　　　而原告支票存款帳戶截至九十年十二月二十四日止僅有四千九百二十六元，故
　　　本件支票遭退票之原因係存款不足，顯與原告主張『．．隨即將原告之支票存
　　　款帳戶圈存，致使原告無法存入款項支付已到期之支票票款，導致多筆支票退
　　　票．．』之詞不符。故原告所指債信及票信受損亦係原告自己行為所造成，與
  　　被告終止本件支票存款契約無關。
（五）專利權之價值在於其獨占之實效性，非債信、票信可影響，與一般之「商譽」
      不同原告主張其受損之權利為「低溫裂解」專利價值，按專利權之價值性在於
      專利本身之實效性與獨特性，與原告主張之債信與票信應無關聯性，換言之，
      即票據之退票應不損於任何專利權之價值，是則原告之專利價值既非因支票遭
      退票而受影響，自無損害賠償可言。又依最高法院六十二年台上字第二八０六
　　　號判例認為：法人無精神上痛苦可言，自無民法第一百九十五條第一項規定請
　　　求精神慰藉金之餘地。原告主張依民法第二百二十七條之一之規定準用同法第
　　　一百九十五條，請求人格權受損之賠償自無理由，同時被告亦得主張民法第一
　　　百九十七條二年短期消滅時效之適用。是綜上本件原告之訴為無理由，應予駁
  　　回。
三、法院協助兩造整理爭點如下：
（一）二造不爭執部分：
　１、原告公司為八十四年六月設立實收資本額四億零八十萬元之公司，同時原告公
　　　司負責人丁○○並擁有「低溫裂解」處理廢橡膠資源之專利技術。八十七年一
　　　月間行政院經濟建設委員會審議修正通過原告公司申請中長期資金融資四億八
　　  千五百四十八萬元之貸款。
　２、兩造於八十七年間簽立行政院開發基金抵押借款民營事業污染防治設備貸款契
　　　約五件，合計向被告借款新台幣一億六千一百七十一萬元，其後因其生產技術
　　　及設備無法順利運轉，致無法依約償還原告之借款，至九十年十二月二十五日
　　  止已逾五個月未攤還應付本息。
　３、八十七年八月二十八日，二造簽立支票存款往來約定書契約，而被告於九十年
　　　十二月二十五日依二造間前開支票存款往來約定書第十八條之約定：「本存款
　　　，本行或存戶均得隨時結清解約」，通知原告終止兩造間之支票存款往來契約
　　　，隨即以書面方式發函終止上開委任契約並就帳戶之餘額為抵銷之意思表示，
　　  原告於九十年十二月三十一日收受前開信函。
　４、原告存於被告中山分行之支票存款戶（帳號：000000000000）早於九十年十二
　　　月二十四日即有應付票款金額八十一萬八千元因存款不足退票在案，同時被告
　　  該支票存款帳戶僅有四千九百二十六元。
　５、九十一年一月二日原告發函被告表示因自有資金不足，加上營業額未達損益兩
　　　平，對第一項借款繳息有延滯，雖經二造協議多次仍無法履行，但考慮該函種
  　　種因素，仍請被告恢復原告公司與被告鹿港分行及中山分行支票存款往來契約
　    。
（二）二造爭點：
　１、本件被告終止二造間支票存款往來約定書契約有無債務不履行？
　２、債務不履行因而所生之損害金額多少？有何證據證明？
四、法院之判決：
（一）本件被告有權於九十年十二月二十五日終止二造間支票存款往來約定契約。
　１、按委任契約當事人任何一方均得終止委任契約，為民法第五百四十九條第一項
　　　所明定，核與二造間支票存款往來契約書第十八條約定：「本存款，本行或存
　　　戶均得隨時結清解約」規定相符。是二造均得隨時表示終止支票存款契約。次
　　　查八十七年間原告向被告借款一億六千餘萬元，迄至九十年十二月間業己有五
　　　個月本息未依約繳付，被告幾經催討，原告依未補繳等事實，為二造所不爭執
  　　，從而被告主張九十年十二月二十五日依二造間放款借據第十條規定，將本件
　    借款視為全部到期，並依借據第十一條規定，將原告存於支票存款帳戶內之圈
      存後行使抵銷權，即為依約行使權利之行為，應先敘明。
　２、次查被告終止二造間支票存款委託契約後，即於九十年十二月二十七日以（九
　　　十）銀鹿營字第六九七四號函，書面通知原告終止二造間支票存款往來契約，
  　　，並主張抵銷。而原告於九十年十二月三十一日收受系爭信函後，即於九十一
    　年一月二日以九十一華字第一號函覆被告，主旨略以：請恢復本公司與貴行及
      中山分行之支票存款往來契約；而說明略以：「一、本公司依據原計劃繼續執
      行建廠工作，．．可大量提升營業額而轉虧為盈改善財務結構。二、因自有資
      金不足，再加上營業額尚未達到損益兩平點，．．．九十年十二月二十五日經
      中山分行告知貴行圈存本公司之帳戶，影響本公司日常作業甚鉅．．。三、本
      公司因前景良好決定繼續經營，．．現今貴行採取激烈手段，斷絕與台銀一切
      帳戶往來．．．．．。」等事實，亦為二造所不爭執，是依上述，本件被告辯
      稱於九十年十二月二十五日已經電話通知終止二造間支票存款委託契約等情，
      本屬有據，且查通常銀行將存款戶帳戶內金錢「圈存」之意義，即是將帳戶內
      存款凍結不再提供存款戶任何存取款之行為，固就支票存款帳戶而言，將帳戶
      金額圈存即表示業已先終止付款委託，才有進行圈存之可能。而本件原告公司
      成立多年，與銀行往來亦十分頻繁，即因知悉銀行圈存定義，從而原告辯稱「
      圈存」並非終止二造間支票存款委託契約云云，亦無理由。而本件被告既依照
      二造間契約約定終止支票存款委任契約，則當然與「不利他方之時期終止委任
      契約應負賠償責任之民法規定不符」，難認被告應負本件損害賠償之責。
　３、再按一般存款戶與銀行間貸款，未依約履行還款責任時，銀行依約定固然得主
  　　張借款視為全部到期，並以該存款戶內所有之金錢抵充帳款，特別是在強制執
    　行程序中，債權人查封債務人於銀行帳戶內款項時，該銀行即會主張以該帳戶
      內款項依約主張抵銷。但支票存款帳戶雖為支付工具，但在實務運作同意遠期
      支票存在之結果，即會發生支票為信用工具，支票存款委託契約若經終止，即
      當然會發生連續跳票、經公告拒絕往來等情事，對企業之信用及支付能力產生
      巨大影響，亦會對個人或企業在經營事業時之周轉發生重大影響，且通常支票
      存款戶內日常金額均不高，是一般銀行在終止支票付款委託時，即會非常慎重
      ，甚少在不先進行催告下，逕行併同債務人其他存款帳戶一併行使抵銷權，並
      同時終止付款之委託。而本件被告即逕行終止二造間之支票付款委託契約，雖
      然於法未有不合，但實與企業經營者應負之企業倫理及道德責任未必相符，固
      原告雖主張被告未於適當時期終止委任（支票付款委任）契約，應負損害賠償
      責任等語，惟因被告依行使權利之行使，與該規定不符，但被告仍未能善盡其
      身為銀行業應負之企業責任，及預先告知終止之「道德上誠信」。
（二）本件被告並未違背委任契約，無庸負債務不履行之損害賠償責任，是則有關本
      件原告因債務不履行所生之損害金額多少？有何證據證明？等即無庸再予審酌
      。未查民法第五百四十九條規定之立法理由乃是因委任根據信用，信用既失，
      自不能強其繼續委任；故各當事人無論何時均得聲明終止契約，然除有不得已
      之事由，而其事由非可歸責於解約人者外，當事人一方聲明終止或解除契約，
      若在他方最不利之時，應使解約人賠償其損害，否則不足以保護他方之利益。
      本件被告有權於九十年十二月二十五日以電話通知終止二造間支票存款往來契
      約如上述，則被告於是日終止委任契約，即為權利之行使，亦無可歸責處．從
      而原告主張依民法第五百四十九條第二項規定，被告應負損害賠償責任云云，
      亦無理由，應併敘明。
（三）本件事證己明，二造間提出未經斟酌之證據，及其他攻擊防禦方法，均核與判
      斷結果無涉，爰不一一審酌。
五、假執行之宣告：本件原告之訴為無理由如上述，是其假執行之聲請亦失所據，應
    併予駁回。
六、結論：本件原告之訴為無理由，並依民事訴訟法第七十八條判決如主文。
中　　　華　　　民　　　國　　九十三　　年　　十一　　月　　　二十四　　日
　　　　　                    民事第四庭  法  官    洪遠亮
正本係照原本作成
如對本判決上訴須於判決送達後二十日內向本院提出上訴狀
中　　　華　　　民　　　國　　九十三　　年　　 十一 　　月　　二十五　　日
                                          書記官    柯金珠
